# 子公司失控对审计意见及合并范围的影响

提问人：sybspxcpa 时间：2022-03-09 17:29:20
近年来，有很多上市公司在年报审计期间（比如 2022 年1-4月）出现子公司失控，从而无法获取失控子公司的财务数据，无法执行审计程序。相关上市公司据此将子公司（整个 2021 年度）不再纳入合并范围，从而不再因存在审计范围受限的因素而影响审计意见。
以上事项中，失控时点（在 2022 年）与不再纳入合并范围的期间（ 2021 年度）有明显的的冲突，上市公司及会计师对上述事项的处理是否妥当？
本人认为，子公司 2021 年度应纳入合并范围。至于子公司审计受限，要根据重要性及审计准则的规范对此事项发表相应的审计意见。这样处理是否恰当？
请陈版指教！谢谢！

回答人：chenyiwei
你的理解基本合理。此类因上市公司与子公司管理层发生矛盾，子公司管理层不再配合母公司工作所导致的子公司“失控”并非真正的在会计意义上丧失控制权。
证监会会计部《 2020 年上市公司年报会计监管报告》：“年报分析发现，个别上市公司以前年度对外收购子公司，本年度出现子公司拒绝向上市公司提交财务报表、账簿等关键资料，或阻挠上市公司进入办公现场进行审计等”失控”情形。对此，上市公司未充分考虑其是否依然享有对子公司施加控制的实质性权利，如能够通过股东大会、董事会等内部权利机构，或者外部司法途径等方式，继续行使控股股东权力，包括更换管理层、获取印章及账簿资料以及接管经营管理等，仅依据形式上的”失控”认为丧失对子公司控制，未将子公司纳入合并财务报表范围。对于实务中的类似情形，上市公司应充分分析子公司”失控”产生的原因，审慎判断其对公司经营、财务决策的影响程度并予以恰当披露。”。